臺灣桃園地方法院行政訴訟判決　
111年度交字第125號
原      告  王瑞玲  
被      告  桃園市政府交通事件裁決處
                      設桃園市○○區○○路00號7至8樓
代  表  人  張丞邦    住同上
訴訟代理人  黃一鳴律師
上列當事人間交通裁決事件，原告不服被告民國111年3月9日桃
交裁罰字第58-A01ZV9395號裁決，提起行政訴訟，本院判決如下
：
    主  文
原處分撤銷。
訴訟費用新臺幣參佰元由被告負擔。被告應給付原告新臺幣參佰
元。
    事實及理由
壹、程序部分
一、本件原告不服被告於民國111年3月9日以桃交裁罰字第58-A0
    1ZV9395號裁決書（下稱原處分）所為之裁決，向本院提起
    撤銷訴訟，依兩造書狀所述各節及卷內資料所示，本件事證
    已臻明確，本院認無經言詞辯論之必要，爰依行政訴訟法第
    237 條之7 之規定，不經言詞辯論而為判決。
貳、實體部分
一、事實概要：原告於111年2月25日17時11分許，駕駛車牌號碼
    000-0000號自用小客車（下稱系爭車輛），行經臺北市○○區
    ○○路0巷00號前時發生交通事故，經臺北市政府警察局信義
    分局（下稱舉發機關）交通分隊員警到場處理，並發現原告
    之駕照已遭註銷，乃當場以掌電字第A01ZV9395號舉發違反
    道路交通管理事件通知單（下稱系爭舉發單）舉發其違反道
    路交通管理處罰條例（下稱道交條例）第21條第1項第4款規
    定。嗣被告於111年3月9日認其於上開時、地有「駕駛執照
    業經註銷仍駕駛小型車」之違規事實，乃依道交條例第21條
    第1項第4款規定，以原處分裁處原告罰鍰新臺幣（下同）9,
    000元，駕駛執照扣繳，原處分並於111年3月15日送達予原
    告。原告不服原處分，於111年3月23日向本院提起本件行政
    訴訟。
二、原告起訴主張：原告從未知悉以前有遭註銷汽車駕照的情事
    ，現卻受本件無照駕駛之處罰，處分不合理等語。並聲明：
    原處分撤銷。
三、被告則以：
  ㈠按道交條例第21條第1項第4款規定：「汽車駕駛人，有下列
    情形之一者，處新臺幣六千元以上一萬二千元以下罰鍰，並
    當場禁止其駕駛：四、駕駛執照業經吊銷、註銷仍駕駛小型
    車或機車。」、同條第4項規定：「第1項第3款、第4款之駕
    駛執照，均應扣繳之；第5款並吊銷其駕駛執照。」。復按
    違反道路交通管理事件統一裁罰基準及處理細則第1條規定
    ：「本細則依道路交通管理處罰條例第92條第4項規定訂定
    之。」、第2條第1、2項規定：「處理違反道路交通管理事
    件之程序及統一裁罰基準依本細則之規定辦理。前項統一裁
    罰基準，如附件違反道路交通管理事件統一裁罰基準表…」
    ，依本件違規行為時點之違反道路交通管理事件統一裁罰基
    準表：汽車之駕駛人違反道交處罰條例第21條第1項第4款規
    定，處罰鍰9,000元、並當場禁止其駕駛，駕駛執照應扣繳
    之。核此規定，係基於母法之授權而為訂定，且就違反道路
    交通管理事件統一裁罰基準及處理細則附件所示統一裁罰基
    準表中有關道交處罰條例第21條第1項第4款之裁罰基準內容
    ，並未牴觸母法，是本處自得依此基準而為裁罰。
  ㈡原告駕駛執照註銷之部分，依現行道交條例第65條第2項規定
    ：「於九十五年六月三十日前，十年內，汽車所有人、駕駛
    人因違反前項第三款修正前罰鍰不繳納，經易處吊銷汽車牌
    照或駕駛執照者，得於五年內繳清罰款後，申請核發。」，
    依據違規查詢報表、裁決查詢報表及駕駛人基本資料，原告
    於90年4月16日駕駛LR-1970號車，因違反道交條例第56條第
    1項第6款，由員警逕行舉發製單(單號：AN0000000)裁處罰
    鍰600元，惟原告未繳納罰鍰，案經裁罰機關於91年8月28日
    開立裁決書，復於同年8月30日送達在案，則依違規時道交
    條例第65條第1項規定：「汽車所有人、駕駛人違反道路交
    通管理，經主管機關裁決後逾十五日未向管轄地方法院聲明
    異議，或其聲明異議經法院裁定確定，而不依裁決或裁定繳
    納罰鍰或不繳送汽車牌照、駕駛執照者，依左列規定處理之
    ：一、經處分吊銷汽車牌照或駕駛執照者，由公路主管機關
    逕行註銷。二、經處分吊扣汽車牌照或駕駛執照者，按其吊
    扣期間加倍處分；仍不依限期繳送汽車牌照或駕駛執照者，
    吊銷其汽車牌照或駕駛執照。三、罰鍰不繳者，按其罰鍰數
    額，易處吊扣汽車牌照或駕駛執照一個月至三個月；不依期
    限繳送汽車牌照或駕駛執照者，吊銷其汽車牌照或駕駛執照
    。」，自91年10月13日逕行註銷駕照1年。是以，原告前有
    違規行為遭舉發而未於期限內繳清罰款並申請核發駕駛執照
    ，故其駕駛執照仍為註銷狀態。
  ㈢按違規時道交條例第87條第1項規定：「受處分人，不服第八
    條主管機關所為之處罰，得於接到裁決書之翌日起二十日內
    ，向管轄地方法院聲明異議。」，當時裁罰機關所開立之第
    AN0000000號違反道路交通管理事件裁決書，已於91年8月30
    日合法送達；則原告如有不服，自當依前開法條所定之法定
    救濟期間20日內向管轄地方法院聲明異議，而該20日之合法
    聲明異議即自合法送達上開裁決書之翌日起算，應於20日內
    聲明異議，然原告逾期未聲明異議，系爭裁決書即已確定。
    原告在本件時、地，因有「駕駛執照業經註銷仍駕駛小型車
    」之情，該當道交條例第21條第1項第4款等規定所定要件，
    原處分並無違誤等語置辯。並聲明：原告之訴駁回。
四、本件爭點：原告駕照遭註銷之裁決是否合法送達？
五、本院之判斷：
  ㈠按「汽車所有人、駕駛人違反道路交通管理，經主管機關裁
    決後逾15日未向管轄地方法院聲明異議，或其聲明異議經法
    院裁定確定，而不依裁決或裁定繳納罰鍰或不繳送汽車牌照
    、駕駛執照者，依左列規定處理之：三、罰鍰不繳者，按其
    罰鍰數額，易處吊扣汽車牌照或駕駛執照1 個月至3 個月；
    不依期限繳送汽車牌照或駕駛執照者，吊銷其汽車牌照或駕
    駛執照」，行為時道交條例第65條第1 項第3 款定有明文。
    核其規定之性質，乃受處分人逾期未履行道交條例第65條第
    1 項所規定繳納罰鍰義務之行為，所為吊扣期間加倍或吊銷
    駕照或汽車牌照之處分（統稱為易處處分），核係限制、剝
    奪汽車行駛權利之裁罰性不利處分，屬行政罰法第2 條第1
    款、第2 款所定其他種類之行政罰。準此，倘裁罰機關，就
    關於罰鍰逾期不繳納之處理部分，如於裁罰作成時，受處分
    人是否有違反不遵期繳納罰鍰之事實均尚未發生在先，則其
    所為上開易處處分之法律構成要件即尚未實現，而裁罰機關
    尚未取得依行為時道交條例第65條第1 項第3 款規定作成該
    加重處罰（即易處處分）之權限，即不得據此規定予以易處
    吊扣期間加倍或吊銷受處分人之駕駛執照或汽車牌照，而係
    待受處分人確有不遵期繳納罰鍰之違規行為後（即構成要件
    實現後），始得再依行為時道交條例第65條第1 項第3 款規
    定另為易處吊扣期間加倍或吊銷受處分人之駕駛執照或汽車
    牌照之處分，並再分別作成上開易處處分分別為送達。否則
    ，裁決機關未另分別為按吊扣期間加倍或吊銷駕駛執照或汽
    車牌照處分，並送達處分人，即不生其駕駛執照吊扣期間加
    倍或逕行吊銷之效力，此並有104 年度高等行政法院及地方
    法院行政訴訟庭法律座談會提案二之研討意見足參。準此，
    依舉重以明輕之法理，縱受吊扣汽車牌照或駕駛執照之處分
    ，若當事人未於期限內繳送者，裁決機關所為「逕行註銷」
    之處分，仍應送達當事人，始生處分之效力。
  ㈡次依行政程序法第100 條第1 項、第110 條第1 項分別規定
    ：「書面之行政處分，應送達相對人及已知之利害關係人；
    ……」、「書面之行政處分自送達相對人及已知之利害關係人
    起，依送達之內容對其發生效力；……」，是以，書面方式作
    成之行政處分，除法律另有規定外，須經合法送達後始發生
    外部效力，並因而對處分相對人依處分之內容發生內部效力
    。又依交通部93年1 月27日交路( 1)字第0930000934號函略
    以：「一、查行政程序法第110條第1項規定……，故道路交通
    違規行為依道交處罰條例各條文規定應處逕行註銷駕駛執照
    處分，其處罰當依上開行政程序法規定於『送達相對人』時，
    方生『逕行註銷駕駛執照』之效力，亦即有關上開逕行註銷駕
    駛執照處分，如未依行政程序法第1 章第11節之送達相關規
    定完成送達者，當不生『逕行註銷駕駛執照』效力，亦無『仍
    不知自己駕照遭註銷，仍在駕車』之疑慮。二、民眾如有不
    知自己駕照遭註銷而於事後方由其他方式得知之情形，當可
    向處罰機關查詢、反映或申訴，本部已責成公路總局轉請轄
    屬監理裁罰機關，確依相關規定完成送達效力者方可執行逕
    行註銷駕駛執照處分，以維民眾權益」等語，足見，交通部
    亦早已明確向其轄下所屬之各監理機關表示，若有逕行註銷
    駕駛執照處分時，亦應按照行政程序法等相關規定為送達，
    始對處分之相對人生「逕行註銷」之效力。
  ㈢經查：被告雖辯稱原告因在90年4月16日駕駛車牌號碼00-000
    0號車，違反道交條例第56條第1項第6款規定，經員警逕行
    舉發而未繳納罰鍰，乃於91年8月28日開立裁決書並合法送
    達，並自91年10月13日起，依當時道交條例第65條第1項第3
    款規定，逕行註銷原告之駕駛執照等語。然依被告所提出之
    裁決查詢報表所示，第AN0000000號裁決書之「裁決日」、
    「送達狀態」、「送達日」、「異動狀態」欄位，分別記載
    ：「910828」、「送達」、「910830」、「逕註」等字樣（
    見本院卷第53頁）。雖該報表已表明第AN0000000號裁決書
    係於91年8月28日作成，惟關於逕行註銷駕駛執照之欄位則
    僅係記載「逕註」字樣，並無從認定「逕行註銷原告之駕駛
    執照」之處分有送達予原告之情事，且卷內亦無相關之送達
    證書足資證明，且經本院函命被告提出第AN0000000號裁決
    書與送達證書，被告亦函覆旨案為被告經改制成立前之案件
    ，現僅能提供裁決查詢報表等語，此有被告111年7月20日桃
    交裁申字第1110075892號函在卷（見本院卷第63頁）可稽。
    是第AN0000000號裁決書有無送達仍屬有疑，且接續逕行註
    銷原告之駕駛執照之裁決處分更不在裁決查詢報表之列，實
    難認被告有將逕行註銷駕駛執照之處分實際送達予原告。則
    依行政程序法第110條第1項「書面之行政處分自送達相對人
    及已知之利害關係人起始發生效力」規定及前揭交通部93年
    1 月27日函釋意旨，當不生「逕行註銷駕駛執照」之效力。
    是原告之駕駛執照既未受合法逕行註銷，則原處分所載之「
    駕駛執照業經註銷仍駕駛小型車」違規，其裁處之前提事實
    既不存在，處罰自失依據，應予撤銷。
六、綜上所述，原告所持有之駕駛執照未經合法註銷，自不生「
    逕行註銷駕駛執照」之效力。則被告認其有「駕駛執照業經
    註銷仍駕駛小型車」之違規事實並為原處分，顯欠缺合法之
    前提事實，裁處即有違誤。原告請求撤銷原處分，為有理由
    ，應予准許。
七、本件事證已臻明確，兩造其餘攻擊、防禦方法及所提證據，
    經核均與判決結果不生影響，爰不一一論列，併此敘明。
八、本件訴訟費用額確定為第一審裁判費300 元，爰依行政訴訟
    法第98條第1 項規定，由敗訴之被告負擔。
中　　華　　民　　國　　111 　年　　8 　　月　　18　　日
                  行政訴訟庭　法　官　徐  培  元
上為正本係照原本作成。
如不服本判決，應於判決送達後20日內，向本院提出上訴狀並表
明上訴理由（原判決所違背之法令及其具體內容或依訴訟資料可
認為原判決有違背法令之具體事實），其未載明上訴理由者，應
於提出上訴後20日內向本院補提理由書（上訴狀及上訴理由書均
須按他造人數附繕本，如未按期補提上訴理由書，則逕予駁回上
訴），並應繳納上訴裁判費新臺幣750元。
中　　華　　民　　國　　111 　年　　8 　　月　　18　　日
                              書記官  吳  文  彤